【裁判字號】    98,上訴,3058
【裁判日期】    990113
【裁判案由】    違反商業會計法
【裁判全文】
臺灣高等法院刑事判決                98年度上訴字第3058號
上  訴  人  臺灣臺北地方法院檢察署檢察官
上  訴  人  乙○○
即  被  告
選任辯護人  何嘉昇律師
            劉錦樹律師
被      告  丙○○
            丁○○
            甲○○
上列上訴人因被告等違反商業會計法等案件，不服臺灣臺北地方
法院98年度訴字第191 號，中華民國98年5 月6 日、98年5 月13
日第一審判決（起訴案號：臺灣臺北地方法院檢察署94年度偵字
第13628 號、97年度偵字第7698號、第8689號、第22342 號），
提起上訴，本院判決如下：
    主  文
原判決關於乙○○、丙○○部分均撤銷。
乙○○共同幫助納稅義務人以不正當方法逃漏稅捐，處有期徒刑
貳月，如易科罰金，以銀元參佰元即新臺幣玖佰元折算壹日，減
為有期徒刑壹月，如易科罰金，以銀元參佰元即新臺幣玖佰元折
算壹日。
丙○○共同幫助納稅義務人以不正當方法逃漏稅捐，處有期徒刑
參月，如易科罰金，以銀元參佰元即新臺幣玖佰元折算壹日，減
為有期徒刑壹月又拾伍日，如易科罰金，以銀元參佰元即新臺幣
玖佰元折算壹日。
其他上訴駁回。
    事  實
一、乙○○可預見他人向其借用名義登記為虛設公司負責人，該
    他人可能以該公司名義虛偽開立不實之統一發票予其他納稅
    義務人申報扣抵銷項稅額，而幫助該納稅義務人逃漏稅捐，
    但仍以竟基於幫助他人逃漏營業稅捐之不確定犯意，於93年
    1 月初，應林利通（業於民國〈下同〉93年11月9 日死亡）
    之要求，應允擔任址設臺北市○○區○○路4 段147 號2 樓
    之1 文琪有限公司（嗣於同年3 月5 日遷址至臺北市○○區
    ○○路3 段187 號3 樓，以下簡稱：文琪公司）之負責人，
    並於同年1 月5 日向臺北市政府建設局辦理公司負責人變更
    登記，嗣林利通即以文琪公司名義於附表一所示之時間，虛
    偽製作開立如附表一所示銷售額合計新臺幣（下同）21,629
    ,106元之統一發票共45張（上開統一發票所載之各公司〈即
    買受人〉，及填入銷售品名、數量、金額均不實），充為該
    等公司之進項憑證，並經如附表二所示之公司將所取得之不
    實統一發票作為進項憑證供扣抵銷項稅額之用，合計幫助如
    附表二所示之公司逃漏營業稅達320,187 元，足以生損害於
    稅捐機關對於營業稅稽徵之正確性。
二、丙○○可預見他人向其借用名義登記為虛設公司負責人，該
    他人可能以該公司名義虛偽開立不實之統一發票予其他納稅
    義務人申報扣抵銷項稅額，而幫助該納稅義務人逃漏稅捐，
    但仍以竟基於幫助他人逃漏營業稅捐之不確定犯意，於92年
    年7 月22日起至93年1 月7 日止，應其胞弟黃萬（未據檢
    察官起訴）及辛○○（檢察官另案偵辦中）之要求，應允擔
    任虛設御祺實業有限公司（址設臺北市中正區○○○路○ 段
    50號22樓之10，以下簡稱：御祺公司）之負責人，嗣由辛○○在不詳地點，以御祺公司名義，虛偽製作如附表三所示之
    統一發票，而虛開如附表三所示銷售額合計17,847,550元之
    統一發票共55張（起訴書誤載為56張，上開統一發票所載之
    各公司〈即買受人〉，及填入銷售品名、數量、金額均不實
    ），充為該等公司行號之進項憑證，以供扣抵銷項稅額，並
    經如附表四所示之公司行號將所取得之不實統一發票作為進
    項憑證供扣抵銷項稅額之用，合計幫助如附表四所示之公司
    行號逃漏營業稅達873,061 元，足以生損害於稅捐機關對於
    營業稅稽徵之正確性。
三、案經財政部臺北市國稅局移送臺灣臺北地方法院檢察署檢察
    官偵查起訴。
    理  由
壹、程序方面：
    按被告以外之人於審判外之陳述，雖不符刑事訴訟法第159
    條之1 至第159 條之4 之規定，而經當事人於審判程序同意
    作為證據，法院審酌該言詞陳述或書面陳述作成時之情況，
    認為適當者，亦得為證據；當事人、代理人或辯護人於法院
    調查證據時，知有刑事訴訟法第159 條第1 項不得為證據之
    情形，而未於言詞辯論終結前聲明異議者，視為有前項之同
    意，刑事訴訟法第159 條之1 、第159 條之5 第1 項、第2
    項分別定有明文。經查，本判決下列所引用之被告以外之人
    於審判外之陳述，檢察官、被告或辯護人於原審及本院言詞
    辯論終結前均未聲明異議，本院審酌上開證據資料製作時較
    無人情施壓或干擾，亦無不當取供，及證明力明顯過低之瑕
    疵，認以之作為證據應屬適當，故揆諸前開規定，認前揭證
    據資料有證據能力，合先敘明。
貳、實體方面（有罪部分）：
一、訊據被告乙○○固坦承自93年1 月5 日起至同年3 月29日止
    登記為文琪公司負責人，並至大安稅捐稽徵所辦理稅籍登記
    等情不諱，惟矢口否認有何知悉該公司填製不實之統一發票
    及幫助他人逃漏稅捐犯行，辯稱：伊職業為中醫師，因林利
    通說要再開公司，要請伊擔當負責人，伊純為幫忙而應允擔
    任文琪公司負責人，但4 天後，伊即將身分證交付林利通要
    求註銷云云。經查：
（一）被告乙○○自93年1 月5 日起至同年3 月29日止登記為文
      琪公司之負責人，並辦理營利事業登記，此據被告乙○○
      供承在卷（見原審卷(一)第101 頁），並有文琪公司變更登
      記表在卷可稽（見94年度偵字第13628 號卷(六)第8 頁至第
      9 頁），此部分事實要無疑義。
（二）文琪公司自93年2 月（期）起，申報進、銷項金額鉅增，
      申報至同年8 月（期）止，隨即擅自歇業，各期進、銷項
      金額相當以降低繳稅率，未申請退稅，該公司自92年11月
      1 日起至93年10月31日止無進口貨物，依據統一發票查核
      清單，取得進項憑證64紙，金額166,607,838 元，稅額8,
      330,393 元，其中異常進項憑證45紙，金額166,505,700
      元，異常進項占全部進項比例達99.93 ﹪，依統一發票查
      核清單，文琪公司自92年11月1 日起至93年10月31日止開
      立發票予下游營業人，銷售額計155,021,293 元，文琪公
      司進項來源多為不實，卻虛開鉅額不實發票，顯有涉嫌虛
      設行號幫助他人逃漏稅，而於被告乙○○擔任負責人後，
      文琪公司於93年1 、2 月間開立發票予下游營業人共45紙
      ，銷售額計21,629,106元，經下游營業人作為進項憑證扣
      抵銷項稅額，共計幫助逃漏營業稅320,187 元等情，業據
      證人即承辦本案之財政部國稅局稅務員壬○○於原審審理
      時證述明確（見原審卷(二)第55頁反面至第58頁），復有文
      琪公司營業稅籍資料、申報書（按年度）跨中心查詢作業
      、營業人銷售額與稅額申報書（彙總）、營業稅年度資料
      查詢進項來源明細、進項來源公司涉嫌虛設行號刑事案件
      移送書、專案申請調檔統一發票查核名冊、證人壬○○當
      庭提出之文琪公司專案申請調檔統一發票查核清單等件附
      卷可稽（見94年度偵字第13628 號卷(六)第20頁、第40頁至
      第41頁、第42頁至第45頁、第46頁、第52頁至第58頁、第
      61頁至64頁；原審卷(二)第84頁至第111 頁），堪信為真實
      。
（三）被告乙○○雖辯稱：伊相信林利通為正常之生意人，純為
      幫忙而應允擔任文琪公司負責人，但4 天後，伊即將身分
      證交付林利通要求註銷云云。惟被告乙○○於財政部臺北
      市國稅局審查三科詢問時自承：伊會擔任文琪公司負責人
      是因為林利通常來找伊看診，因而認識，林利通說他的信
      用有問題，請伊掛名擔任文琪公司負責人，不需要出資等
      語（見94年度偵字第13628 號卷(六)第36頁）；而於偵查中
      另供承：擔任文琪公司之負責人，係因為林利通說要開公
      司，要用伊之名字，會有利潤會分伊等語（見94年度偵字
      第13628 號卷(十二)第114 頁至第115 頁）明確。參以被告乙○○並無經營公司之資力或專長，林利通曾以支票向被告
      乙○○調現，伊曾至銀行加以徵信，相信林利通為正常之
      生意人等情，復據被告乙○○於原審審理時供認在卷（見
      原審卷(一)第101 頁反面）。按一般人設立公司時，為符合
      法定登記人數或因避稅需求等原因，固有以他人充當公司
      名義董事或股東之事實。惟倘公司係合法經營，因涉及公
      司股權所有及盈餘分配利益等事由，衡情應以至親好友充
      任，以免損害自身利益。則被告乙○○對於林利通之經商
      背景並無認識，若屬深交之摯友，允諾登記為文琪公司負
      責人之前，早應對林利通從商之事務有所認識，豈有另予
      徵信林利通之必要。又林利通若有合法經營文琪公司之意
      ，大可自己擔任公司負責人，或以至親好友充任之，何須
      以信用不佳為藉口，並應允分予利潤，力邀無經營公司之
      資力或專長之被告乙○○擔任文琪公司負責人之必要？況
      果若被告乙○○所辯，伊擔任文琪公司負責人4 天後，即
      警覺擔任文琪公司人頭負責人可能觸法，衡情被告乙○○
      應立即將上情告知稅捐稽徵機關或向警察機關報案以明清
      白，並預防他人因該事件受害，豈有猶向林利通表示更換
      另外一公司擔任負責人之理？顯見被告乙○○就文琪公司
      係虛設公司，林利通係利用文琪公司虛偽製作開立如附表
      一所示之統一發票共45張，充為該等公司之進項憑證，及
      虛開統一發票予如附表二所示之公司，將所取得之不實統
      一發票作為進項憑證供扣抵銷項稅額之用，幫助如附表二
      所示之公司逃漏營業稅等情均可預見，且該等情事之發生
      亦不違背其本意甚明。至被告乙○○於偵查中雖供述：林
      利通並未給付伊任何報酬等語（見94年度偵字第13628 號
      卷(十二)第115 頁）縱屬事實，然此關於被告乙○○事後有無
      獲取報酬，核與被告乙○○是否可預見文琪公司虛偽開立
      上開統一發票幫助他人逃漏稅捐，而該等情事之發生亦不
      違背被告乙○○本意之認定並無影響。又被告乙○○除於
      上開期間擔任文琪公司負責人外，是否另有其他職業或正
      常穩定之收入等情，亦與本件被告乙○○是否具有幫助他
      人逃漏稅捐之故意及動機之判斷無必然之關連，均附此敘
      明。
（四）再關於文琪公司93年1 月至3 月領用統一發票一節，經本
      院向財政部臺北市國稅局內湖稽徵所函查文琪公司統一發
      票領用情形，該所以98年9 月3 日財北國稅內湖營業一字
      第0980016882號函覆本院：經查旨揭公司（即文琪公司）
      係於92年6 月13日向該所辦理設立登記，登記名稱為磐石
      國際有限公司，負責人為趙厚芬，93年4 月15日遷移至臺
      北市○○區○○路2 段5 號9 樓之4 ，變更營業登記人名
      稱為文琪有限公司，變更負責人為趙如雄，有該函及函附
      之財政部臺北市國稅局營利事業設立登記資料卡等件附卷
      可稽（見本院卷第101 頁、第102 頁）。而依上開函文之
      內容所示，固可認被告乙○○於其登記為文琪公司負責人
      期間，尚未同時向財政部臺北市國稅局內湖稽徵所登記變
      更該公司之名稱及負責人，惟被告乙○○自93年1 月5 日
      起至同年3 月29日確實為文琪公司之負責人等情，已詳如
      前述，是該函示之內容，並不影響被告乙○○於上開期間
      確為文琪公司負責人之認定。
（五）被告乙○○另聲請向財政部臺北市國稅局內湖稽徵所函詢
      文琪公司自93年1 月以後有無簽具領用統一發票購票申請
      書、發票請購單等件，以證明文琪公司自93年1 月、2 月
      份發票並非由被告乙○○購買云云。經本院函詢財政部臺
      北市國稅局內湖稽徵所，該所以98年10月7 日財北國稅內
      湖營業一字第0980019041號函回覆本院：經查(一)旨揭公司
      （即文琪公司）93年1 月、2 月領用統一發票三聯式2 本
      及二聯式1 本，檢送該公司領用統一發票查詢資料1 紙供
      參；(二)營業人辦理統一發票請購時，僅需攜帶統一發票購
      票證明、統一發票專用章及負責人私章，無需購買人簽名
      ，所以該所無法得知該統一發票係由何人所購買簽領等語
      明確（見本院卷第101 頁、第102 頁）。是依上開函覆之
      結果尚無從認定購買系爭發票者為何人，然縱系爭發票並
      非被告乙○○親自購買，惟被告乙○○有幫助他人逃漏稅
      捐行為之不確定故意，業如前述，此部份自難為被告乙○○有利之認定。
（六）綜上所述，被告乙○○所辯，無非事後卸責之詞，不足採
      信，本案事證明確，被告乙○○幫助納稅義務人以不正當
      方法逃漏稅捐之犯行洵堪認定，應依法論科。
二、訊據被告丙○○固坦承於92年7 月22日起至93年1 月7 日止
    ，擔任御祺公司之負責人之事實不諱，惟均矢口否認有何幫
    助他人逃漏稅捐犯行，辯稱：伊僅係御祺公司之名義負責人
    ，該公司之實際負責人為伊胞弟黃萬，而黃萬係遭辛○○騙走空白統一發票，伊與黃萬對於辛○○填製不實統一
    發票幫助他人逃漏稅捐均不知情云云。經查：
（一）被告丙○○於92年7 月22日起至93年1 月7 日止，擔任御
      祺公司之負責人，此據被告丙○○供承在卷（見原審卷(一)
      第213 頁反面），並有御祺公司設立登記表、變更登記表
      在卷可稽（見94年度偵字第13628 號卷(一)第94頁至第97頁
      ），此部分事實可以認定。
（二）御祺公司自92年8 月至93年8 月止申報營業稅，隨即擅自
      歇業，其申報進、銷項金額相當以降低繳稅率，未申請退
      稅，該公司自92年7 月1 日至93年8 月31日期間，無進口
      貨物，依據統一發票查核清單，取得國內進項憑證71紙，
      金額58,466,389元，其中異常進項憑證25紙，金額56,473
      ,800 元，異常進項占全部進項比例達百分之96.59，再依
      統一發票查核清單之銷項資料，御祺公司自92年8 月間起
      至同年12月間止，開立發票予下游營業人共55張，銷售額
      計17,847,550元，經下游營業人作為進項憑證扣抵銷項稅
      額，計幫助逃漏營業稅873,061 元，御祺公司進項來源多
      為不實，卻虛開鉅額不實發票，顯有虛設行號，幫助他人
      逃漏稅之情事，有財政部臺北市國稅局查緝案件稽查報告
      、虛設行號相關資料分析表、營業稅籍資料、申報書（按
      年度）跨中心查詢作業、營業人銷售額與稅額申報書（彙
      總）、營業稅年度資料查詢進項來源明細、進項來源公司
      涉嫌虛設行號刑事案件移送書、專案申請調檔統一發票查
      核清單、專案申請調檔統一發票查核名冊可佐（見94年度
      偵字第13628 號卷(一)第50頁至第52頁、第87頁至第89頁、
      第106 頁、第118 頁至第145 頁、外放財政部臺北市國稅
      局承辦人壬○○所提出統一發票查核清冊第47頁至第48頁
      、第49頁至第54頁）。
（三）被告丙○○雖辯稱：伊僅係御祺公司之名義負責人，該公
      司之實際負責人即伊胞弟黃萬，且係遭辛○○騙走空白
      統一發票，伊等對辛○○填製不實之統一發票幫助他人逃
      漏稅捐毫不知情云云。惟查，證人黃萬於原審審理時雖
      證稱：當初御祺公司於92年7 月至9 月籌備期間，伊為公
      司負責人，但實際上被告丙○○也是公司負責人，因辛○○說公司籌備期間仍須領取發票，伊於同年8 月間幫被告
      丙○○領取第一次發票後，辛○○藉詞公司設立手續未完
      成，發票要暫時放在她那邊，伊就將發票交給辛○○，事
      後伊向辛○○追討，辛○○均以很忙為由搪塞，二個月後
      ，辛○○拿一張401 報表要伊繳稅，伊當場拒絕，辛○○
      說她會處理，但是辛○○拖了半年等語（見原審卷(二)第17
      頁）。然御祺公司完全未營業，設立御祺公司前，被告丙○○與證人黃萬曾擔任直銷商，也賣過保養品及異業結
      盟之禮贈品，證人黃萬並曾與他人合夥開設模特兒經紀
      公司等情，亦據證人黃萬證述在卷（見原審卷(二)第17頁
      反面、第18頁），另核被告丙○○、黃萬既係成年人，
      又有相當之社會歷練，證人黃萬並有經營公司之經驗，
      渠等理應知悉統一發票若交由他人使用，將有可能遭虛開
      致逃漏稅捐之結果，況果如證人黃萬所稱，其與被告丙○○有共同經營御祺公司之意（見原審卷(二)第18頁），豈
      有於御祺公司設立登記後長達半年均未營業，旋即將之轉
      讓他人之理？又若如被告丙○○所辯，御祺公司之空白統
      一發票係遭辛○○騙走，辛○○豈會明知御祺公司並未實
      際經營，被告丙○○、黃萬又對虛開發票之事一無所悉
      ，竟於設立登記後未幾，即持營業人銷售額與稅額申報書
      （俗稱401 報表）要求黃萬繳稅，自曝犯行之理？證人
      黃萬又焉有發覺御祺公司並未營業，辛○○卻要求其繳
      納營業稅，而不立即向稅捐機關檢舉或向警察機關報案，
      以防他人因此受害，而任由辛○○處理，拖延近半年之可
      能？此顯悖異常情。足見證人黃萬前揭證述，顯屬迴護
      被告丙○○之詞，不足採為對於被告丙○○有利之認定。
      是被告丙○○上開辯解，不足採信。
（四）綜上所述，被告丙○○所辯，無非事後卸責之詞，委無足
      採，本件事證明確，被告丙○○幫助納稅義務人以不正當
      方法逃漏稅捐之犯行亦堪認定，應依法論科。
三、新舊法之比較：
（一）被告行為後，於94年2 月2 日修正公布之刑法，於95 年7
      月1 日施行，其中刑法第2 條係規範行為後法律變更所生
      新舊法律比較適用之準據法，是刑法第2 條本身雖經修正
      ，但該條文既屬適用法律之準據法，本身尚無比較新舊法
      之問題，應逕適用裁判時即修正後刑法第2 條規定以決定
      適用之刑罰法律，先予敘明。
（二）按行為後法律有變更者，適用行為時之法律。但行為後之
      法律有利於行為人者，適用最有利於行為人之法律，修正
      後刑法第2 條第1 項定有明文。又比較時應就罪刑有關之
      共犯、未遂犯、想像競合犯、牽連犯、連續犯、結合犯，
      以及累犯加重、自首減輕暨其他法定加減（如身分加減）
      與加減例等一切規定，綜其全部罪刑之結果而為比較。再
      從刑附屬於主刑，除法律有特別規定者外，依主刑所適用
      之法律（最高法院95年第8 次刑事庭會議決議參照）。
（三）關於罰金刑部分，修正前刑法第33條第5 款規定：「罰金
      ：1 元（銀元）以上。」修正後刑法第33條第5 款規定：
      「罰金：新臺幣1,000 元以上，以百元計算之。」修正後
      刑法第33條第5 款所定罰金刑最低數額，較之修正前提高
      ，自以修正前刑法第33條第5 款規定，較有利於被告。
（四）刑法第28條原規定：「二人以上共同『實施』犯罪之行為
      者，皆為共同正犯。」新法修正為：「二人以上共同『實
      行』犯罪之行為者，皆為共同正犯。」將舊法之「實施」
      修正為「實行」。原「實施」之概念，包含陰謀、預備、
      著手及實行等階段之行為，修正後僅共同實行犯罪行為始
      成立共同正犯。新舊法就共同正犯之範圍既因此而有變動
      ，自屬犯罪後法律有變更，而非僅屬純文字修正，經比較
      適用新舊法，新法對被告並無較有利，依刑法第2 條第1
      項前段之規定，應適用被告行為時之舊法（最高法院96年
      度台上字第1323號判決、本院暨所屬法院96年度法律座談
      會決議亦同此意旨）。
（五）綜合修正前、後之前揭條文，經比較之結果，以舊法較有
      利於被告等人，應整體適用被告等人行為時之舊法論處。
四、按公司之負責人係指公司法定、必備之業務執行機關或代表
    機關，而公司業務之執行及營業範圍內之相關事項需依法律
    之規定經營之，倘若公司之營運及相關業務行為涉及違法之
    情事，甚而攸關個人法律上之責任，除非該公司之經營涉及
    本人之利益或另有其他特殊原因，難認有何任意出借自己之
    名義，幫助他人設立之公司登記為負責人之可能；縱使特殊
    情況而以自己名義，幫助他人設立之公司登記為負責人之需
    ，自必躬身參予該公司之運作，並對公司之是否實際運作等
    情況有所掌控，方符常情。又納稅義務人有逃避稅捐犯罪意
    圖者，要求虛設之公司以該公司之名義開立不實發票，客觀
    上可預見其目的，係供為他人或其他公司避稅、逃漏稅，甚
    或其他犯罪行為，一般人本於一般認知能力均甚易於瞭解。
    而一般虛設公司，常以人頭負責人設立之方式，於設立後另
    為開立不實發票之行為，而從事如同本案幫助納稅義務人逃
    漏稅捐之犯罪模式，報章、雜誌、電視亦常有報導。被告乙○○為成年人，亦曾擔任中醫師，當為社會中堅之知識分子
    ，並非無社會經驗之人，足認被告乙○○出借自己之名義，
    登記為文琪公司之負責，顯然對該借名登記為負責人之文琦
    公司虛設之目的，有所認知；另被告丙○○亦為成年人，曾
    擔任直銷商，也賣過保養品及異業結盟之禮贈品，有相當之
    社會歷練，亦可認被告丙○○出借自己之名義，登記為御祺
    公司之負責，顯然對該借名登記為負責人之御祺公司虛設之
    目的，有所認知。雖卷內並無積極證據證明被告乙○○、丙○○知悉如附表二、附表四所示公司（即納稅義務人），有
    何要求以文琦公司或御祺公司名義開立不實發票之情事，惟
    被告乙○○、丙○○既以自己之名義登記為他人虛設公司之
    負責人，該公司設立後可能以從事開立不實發票，甚為其他
    不法情事之犯罪有所認知，其等有幫助如附表二、附表四所
    示之公司（即納稅義務人）逃漏稅捐之不確定犯罪故意甚明
    。再稅捐稽徵法第43條係對於逃漏稅捐之教唆或幫助行為特
    設之專條，為獨立之處罰規定，此所謂幫助，乃犯罪之特別
    構成要件，有別於刑法上之幫助犯，並非逃漏稅捐者之從犯
    。故如2 人以上者同犯該條之罪，應不排除共同正犯之適用
    。（最高法院72年度台上字第3972號判決、78年度台上字第
    1968號判決、82年度台上字第2032號判決；本院暨所屬法院
    87年度法律座談會決議亦同此意旨）。被告乙○○以一次借
    名為文琪公司登記負責人之幫助行為，可預見林利通以虛開
    發票方式多次幫助如附表二所示等公司（即納稅義務人）逃
    漏稅捐，且不違反被告乙○○之本意，核被告乙○○所為，
    係犯稅捐稽徵法第43條第1 項幫助納稅義務人以不正當方法
    逃漏稅捐罪。被告乙○○與林利通間，就幫助他人逃漏稅捐
    之犯行，具有犯意聯絡，並由林利通實施，應以共同正犯論
    。另被告丙○○以一次借名為御祺公司之登記負責人之幫助
    行為，可預見辛○○以虛開發票方式多次幫助如附表四所示
    等公司（即納稅義務人）逃漏稅捐，核被告丙○○所為，係
    犯稅捐稽徵法第43條第1 項幫助納稅義務人以不正當方法逃
    漏稅捐罪。被告丙○○與黃萬、辛○○間，就幫助他人逃
    漏稅捐之犯行，具有犯意聯絡，並由辛○○實施，均應以共
    同正犯論。被告乙○○、丙○○僅有一次借名擔任負責人之
    幫助行為，雖林利通、辛○○有多次幫助如附表二或附表四
    所示之納稅義務人逃漏稅捐之行為，惟被告乙○○、丙○○
    仍僅論以一罪，附此敘明。
五、原審認被告乙○○、丙○○罪證明確，因而論罪科刑，固非
    無見。惟查，被告乙○○、丙○○被訴明知不實事項而填製
    會計憑證罪部分，尚不能證明其等犯罪（詳如後述），應分
    別就該部分不另為無罪判決之諭知，原審未予詳查，竟為被
    告乙○○、丙○○該部分有罪之判決，自有違誤。被告2 人
    上訴意旨，仍執前詞否認犯罪，固均無理由，惟原判決既有
    前揭可議之處，自應由本院將原判決關於被告乙○○、丙○○部分均予以撤銷改判。爰分別審酌被告乙○○、丙○○並
    無犯罪前科紀錄，素行尚稱良好，其等任由林利通、辛○○
    等人填製不實之統一發票幫助納稅義務人逃漏營業稅，危害
    稅捐之公平性及正確性，及其等智識程度、生活狀況、就本
    案犯行參與之程度、擔任之角色、虛開發票及幫助逃漏營業
    稅之金額等一切情狀，分別改量處如主文第2項、第3項所示
    之刑。又被告乙○○、丙○○行為後，中華民國96年罪犯減
    刑條例於96年7月4日制定公布，於同月16日施行，被告前開
    犯罪時間係在96年4月24日以前，且無上開條例第3條第1項
    所定不予減刑之情形，爰依該條例各減其宣告刑2 分之1。
    另被告乙○○、丙○○行為後，刑法第41條關於易科罰金之
    規定業於94年2月2日修正公布，95年7月1日起施行。依修正
    後刑法第2條第1項規定，行為後法律有變更者，適用行為時
    之法律，但行為後之法律有利於行為人者，適用最有利於行
    為人之法律。依修正前罰金罰鍰提高標準條例第2條前段（
    現已刪除）規定，就其原定數額提高為100 倍折算1日，即
    被告行為時之易科罰金折算標準，以銀元30 0元即新臺幣
    900元折算1日，然修正後之刑法第41條第1項前段則規定「
    犯最重本刑為5年以下有期徒刑以下之刑之罪，而受6個月以
    下有期徒刑或拘役之宣告者，得以新臺幣1,000元、2,000元
    或3,000元折算1日，易科罰金。」比較修正前後易科罰金之
    折算標準，以修正前規定較有利於被告，爰依修正前刑法第
    41條第1項之規定諭知易科罰金之折算標準。
參、實體方面（不另為無罪諭知部分）：
一、被告乙○○部分：
（一）公訴意旨另以：(1)被告乙○○明知自己並未實際出資擔任
      文琪公司負責人，竟基於填製不實會計憑證之概括犯意，
      於93年1 月5 日向臺北市政府建設局，申請變更登記為址
      設臺北市○○區○○路4 段147 號2 樓之1 文琪公司（嗣
      於同年3 月5 日遷址至臺北市○○區○○路3 段187 號3
      樓）之負責人，為商會計法所規定之商業負責人，以製作
      會計憑證為其附隨業務。被告乙○○明知文琪公司為虛設
      之行號，該公司並無實際銷貨之事實，卻領用統一發票，
      自93年1 月5 日至93年3 月29日止，虛偽製作開立銷項之
      統一發票，因認被告乙○○黃此部分另涉犯商業會計法第
      71 條 第1 款之商業負責人明知為不實之事項而填製會計
      憑證罪嫌云云。(2)被告乙○○承前概括犯意以文琪公司名
      義虛開如附表五所示之統一發票予如附表五所示公司，經
      上開公司全數充當進項憑證使用，並持該不實發票申報扣
      抵銷項稅額，共計幫助該等公司逃漏營業稅761,272 元，
      因認被告乙○○此部分另涉犯稅捐稽徵法第43條第1 項幫
      助納稅義務人以不正當方法逃漏稅捐罪嫌云云。(3)被告乙○○又承前概括犯意明知文琪公司為虛設之行號，並無實
      際銷貨之事實，卻向財政部臺北市國稅局領用統一發票，
      使文琪公司連續於93年3 月間，在未實際交易及出貨之情
      況下，虛偽開立銷項發票43張，以供如附表六所示之營業
      人，持以申報扣抵銷項稅額，幫助逃漏稅金額共計1,074,
      725 元（起訴書就發票張數及幫助逃漏稅金額均有誤載，
      業據蒞庭檢察官於原審當庭更正，見原審卷(二)第77頁），
      足以生損害於稅捐稽徵機關課稅之公平性及正確性。因認
      被告乙○○此部分涉犯商業會計法第71條第1 款明知不實
      之事項而填製會計憑證罪及稅捐稽徵法第43條第1 項之幫
      助納稅義務人以不正當方法逃漏稅捐罪嫌云云。
（二）經查：
    (1)按刑法上「直接故意」係指行為人對於構成犯罪之事實，
      明知並有意使其發生者；「間接故意」則是指行為人對於
      構成犯罪之事實，預見其發生而其發生並不違背其本意者
      而言，刑法第13條第1 項、第2 項分別訂有明文。次按所
      謂「明知」，係指刑法第13條第1 項確定之故意而言，若
      為間接故意或過失，均非合於「明知」之構成要件（最高
      法院73年台上字第2916號判決、70年台上5836號判決均同
      此意旨）。另觀諸商業會計法第71條第1 款之規定（即以
      明知為不實之事項，而填製會計憑證或記入帳冊者），該
      款主觀上構成要件須以「明知」為不實之事項，而填製會
      計憑證或記入帳冊，始可該當；相對於商業會計法第71條
      第2 款之規定（即故意使應保存之會計憑證、帳簿報表滅
      失毀損者），該款主觀上構成要件僅以「故意」使應保存
      之會計憑證、會計帳簿報表滅失毀損，即可成立，是依商
      業會計法第71條第1 款、第2 款之規定，亦明顯區分「明
      知」及「故意」之主觀構成要件，是商業會計法第71條第
      1 款之「明知」，當僅指「直接故意」，而不包括「間接
      故意」，要屬當然。經查，本件被告乙○○固為商業會計
      法所規定之商業負責人，且被告乙○○對於文琪公司並無
      實際銷貨之事實，卻領用統一發票，自93年1 月5 日至93
      年3 月29日止，虛偽製作開立銷項之統一發票，可認被告
      乙○○確有預見文琪公司虛偽製作開立銷項之統一發票之
      不確定故意等情，已如前述，然被告乙○○僅係出名充作
      文琪公司之負責人，並未實際負責文琪公司之業務，對於
      是否其「明知」林利通虛偽製作開立銷項之統一發票一節
      ，檢察官並未舉證證明之，基於「罪疑利益歸於被告」原
      則，自應為被告乙○○有利之認定，是此部分自難以商業
      會計法第71條第1 款之規定相繩。
    (2)按營業人無銷貨事實出售統一發票牟取不法之利益，非屬
      營業稅課徵之標的，免予課徵營業稅，業經財政部78年8
      月3 日臺財稅字第780195193 號函釋在案。經查，被告乙○○與林利通所開立如附表五所示之不實統一發票，係交
      予如附表五所示之公司申報營業稅時作為進項憑證使用，
      固如上述，然如附表五所示之公司俱屬虛設公司，有專案
      申請調檔統一發票查核名冊可稽（見外放財政部臺北市國
      稅局承辦人壬○○所提出統一發票查核清冊第170 頁），
      則依前開說明，如附表五所示之公司既屬虛設公司而非營
      業稅課徵之標的，其縱各自文琪公司取得不實之進貨統一
      發票，亦無繳納營業稅而有逃漏營業稅之可言（最高法院
      93年度臺上字第262 號判決亦同此意旨），被告乙○○自
      無何幫助納稅義務人逃漏稅捐之情，亦無從逕繩以幫助納
      稅義務人以不正方法逃漏稅捐之罪責。
    (3)按犯罪事實應依證據認定之，無證據不得認定犯罪事實，
      刑事訴訟法第154 條第2 項定有明文。而所謂認定犯罪事
      實之證據，係指足以認定被告確有犯罪行為之積極證據而
      言，該項證據自須適合於被告犯罪事實之認定，始得採為
      斷罪資料，又苟未能發現相當證據或證據不足以證明，自
      不能以推測或擬制之方法，以為裁判基礎，故被告否認犯
      罪事實所持之辯解，縱屬不能成立，仍非有積極之證據足
      以證明其犯罪行為，不能遽為有罪之認定（最高法院29年
      上字第3105號、40年臺上字第86號、30年上字第1831號判
      例同此意旨）。次按認定不利於被告之事實，須依積極證
      據，苟積極證據不足為不利於被告之事實認定時，即應為
      有利於被告之認定，更不必有何有利之證據（最高法院30
      年上字第816 號判例可資參照）；再認定犯罪事實所憑之
      證據，無論直接或間接證據，其為訴訟上之證明，須於通
      常一般之人均不致有所懷疑，而得確信其為真實之程度者
      ，始得據之為有罪之認定，倘其證明尚未達到此一程度，
      而有合理性懷疑之存在時，即無從為有罪之認定（最高法
      院76年臺上字第4986號判例亦同此意旨）。是依卷附專案
      申請調檔統一發票查核清單所載本案虛開統一發票之開立
      日期，僅記載年月，被告乙○○擔任文琪公司負責人期間
      固至93年3 月29日，然93年3 月所開立之統一發票，可能
      係同年月30日及同年月31日所開立一情，此據證人即財政
      部臺北市國稅局稅務員壬○○於本院審理時結證屬實（見
      原審卷(二)第59頁反面），是如附表六所示文琪公司於93年
      3 月所虛開之統一發票，是否確係被告乙○○擔任文琪公
      司負責人期間所開立，並非無疑，基於「罪疑利益歸於被
      告」之原則，自難逕以前開罪責相繩。
    (4)此外，本院復查無其他積極證據足認被告乙○○涉犯上開
      明知為不實之事項而填製會計憑證，及幫助納稅義務人以
      不正方法逃漏稅捐等罪嫌，本應為被告乙○○無罪之諭知
      ，惟公訴意旨認被告乙○○此部分犯嫌，與其前揭經論罪
      科刑部分有修正前刑法之連續犯或牽連犯之裁判上一罪關
      係，爰不另為無罪之諭知。
二、被告丙○○部分：
（一）公訴意旨另以：(1)被告丙○○明知自己並未實際出資擔任
      御祺公司負責人，竟基於填製不實會計憑證之概括犯意，
      由御祺公司自92年7 月22日至93年1 月7 日止，虛偽製作
      開立銷項之統一發票，因認被告丙○○此部分另涉犯商業
      會計法第71條第1 款之商業負責人明知為不實之事項而填
      製會計憑證罪嫌云云。(2)被告丙○○與辛○○以御祺公司
      名義虛開如附表七所示之統一發票予如附表七所示公司，
      經上開公司全數充當進項憑證使用，並持該不實發票申報
      扣抵銷項稅額，共計幫助該公司逃漏營業稅19,316元，因
      認被告丙○○此部分另涉犯商業會計法第71條第1 款明知
      不實之事項而填製會計憑證罪及稅捐稽徵法第43條第1 項
      之幫助納稅義務人以不正當方法逃漏稅捐罪嫌云云。
（二）經查：
     (1)被告丙○○固為商會計法所規定之商業負責人，且被告
       丙○○對於御祺公司並無實際銷貨之事實，卻領用統一
       發票，自92年7 月22日至93年1 月7 日止，虛偽製作開
       立銷項之統一發票，可認被告丙○○確有預見御祺公司
       虛偽製作開立銷項之統一發票，其發生並不違背其本意
       之不確定故意等情，亦如前述，惟揆諸前揭說明，檢察
       官對於被告丙○○對於該御祺公司虛偽製作開立銷項之
       統一發票之情事，是否「明知」，亦未舉證證明之，核
       被告丙○○前揭所為，要與商業會計法第71條第1 款所
       規定，商業負責人須「明知」為不實之事項而填製會計
       憑證之構成要件有別，是此部分亦難以商業會計法第71
       條第1 款之規定論處。
     (2)另按營業人無銷貨事實出售統一發票牟取不法之利益，
       非屬營業稅課徵之標的，免予課徵營業稅，業經財政部
       78年8 月3 日臺財稅字第780195193 號函釋在案。經查
       ，被告丙○○與辛○○所開立如附表七所示之不實統一
       發票，係交予如附表七所示之公司申報營業稅時作為進
       項憑證使用，固如上述，然如附表七所示之公司行號俱
       屬虛設公司行號，有專案申請調檔統一發票查核名冊可
       稽（見外放財政部臺北市國稅局承辦人壬○○所提出統
       一發票查核清冊第49頁至第50頁、第203 頁），則依前
       開說明，如附表七所示之公司既屬虛設公司而非營業稅
       課徵之標的，其縱自御祺公司取得不實之進貨統一發票
       ，亦無繳納營業稅而有逃漏營業稅之可言，被告丙○○
       自無何幫助納稅義務人逃漏稅捐之情，無從逕繩以幫助
       納稅義務人以不正方法逃漏稅捐之罪責。
     (3)此外，本院復查無其他積極證據足認被告丙○○涉犯前
       揭明知為不實之事項而填製會計憑證，及幫助納稅義務
       人以不正方法逃漏稅捐等罪嫌，本應為被告丙○○無罪
       之諭知，惟公訴意旨認被告丙○○此部分之犯嫌，與其
       前揭經論罪科刑部分有修正前刑法之連續犯或牽連犯之
       裁判上一罪關係，爰不另為無罪之諭知。
肆、實體方面（無罪部分）：
一、公訴意旨略以：
（一）被告丁○○明知自己並未實際出資擔任優廣角有限公司（
      以下簡稱：優廣角公司）負責人，竟基於幫助他人逃漏營
      業稅捐及填製不實會計憑證之概括犯意，於90年8 月21日
      向臺北市政府建設局，申請變更登記為址設臺北市中正區
      ○○○路1 段15號1 樓優廣角公司之負責人即董事，為商
      業會計法所規定之商業負責人，以製作會計憑證為其附隨
      業務。被告丁○○明知優廣角公司為虛設之行號，並無實
      際銷貨之事實，卻向財政部臺北市國稅局申填優廣角公司
      之營利事業設立登記資料卡，以供其領用優廣角公司之統
      一發票，使優廣角公司連續自92年11月間起至93年1 月12
      日止，在未實際交易及出貨之情況下，虛偽開立銷項發票
      37張，金額共計46,671,429元，以供迪威力傳播有限公司
      等營業人，持以申報扣抵銷項稅額，幫助逃漏營業稅，其
      中已持以申報充當進項扣抵逃漏稅金額共計2,333,000 元
      ，足以生損害於稅捐稽徵機關課稅之公平性及正確性。
（二）被告甲○○明知自己並未實際出資擔任千申工程有限公司
      （以下簡稱：千申公司）負責人，竟基於幫助他人逃漏營
      業稅捐及填製不實會計憑證之概括犯意聯絡，於92年1 月
      15日向臺北市政府建設局，申請變更登記為址設臺北市○○區○○街318 號2 樓千申公司之負責人即董事，為商業
      會計法所規定之商業負責人，以製作會計憑證為其附隨業
      務。被告甲○○明知千申公司為虛設之行號，並無實際銷
      貨之事實，卻向財政部臺北市國稅局申填千申公司之營利
      事業設立登記資料卡，以供其領用千申公司之統一發票，
      使千申公司連續自92年11月起至93年1 月1 日止，在未實
      際交易及出貨之情況下，虛偽開立銷項發票42張，金額共
      計22,570,547元，以供煦陽企業有限公司等營業人，持以
      申報扣抵銷項稅額，幫助逃漏營業稅，其中已持以申報充
      當進項扣抵逃漏稅金額共計1,126,070 元，足以生損害於
      稅捐稽徵機關課稅之公平性及正確性。
（三）因認被告丁○○、甲○○均涉犯修正前商業會計法第71條
      第1 款之商業負責人明知不實事項而填製會計憑證罪嫌，
      及稅捐稽徵法第43條第1 項之幫助納稅義務人以不正當方
      法逃漏稅捐罪嫌云云。
二、按犯罪事實應依證據認定之，無證據不得認定犯罪事實；又
    不能證明被告犯罪者，應諭知無罪之判決，刑事訴訟法第15
    4 條第2 項、第301 條第1 項分別定有明文。又事實之認定
    ，應憑證據，如未能發現相當證據，或證據不足以證明，自
    不能以推測或擬制之方法，為裁判基礎；且認定不利於被告
    之事實須依積極證據，苟積極證據不足為不利於被告事實之
    認定時，即應為有利於被告之認定；另認定犯罪事實所憑之
    證據，雖不以直接證據為限，間接證據亦包括在內，然而無
    論直接證據或間接證據，其為訴訟上之證明，須於通常一般
    之人均不致有所懷疑，而得確信其為真實之程度者，始得據
    為有罪之認定，倘其證明尚未達到此一程度，而有合理之懷
    疑存在，無從使事實審法院得為有罪之確信時，即應由法院
    諭知被告無罪之判決（最高法院40年台上字第86號、30年上
    字第816 號、76年台上字第4986號判例同此意旨）。次按刑
    事訴訟法第161 條已於91年2 月8 日修正公布，修正後同條
    第1 項規定：檢察官就被告犯罪事實，應負舉證責任，並指
    出證明之方法。因此，檢察官對於起訴之犯罪事實，應負提
    出證據及說服之實質舉證責任。倘其所提出之證據，不足為
    被告有罪之積極證明，或其闡明之證明方法，無從說服法官
    以形成被告有罪之心證，基於無罪推定之原則，自應為被告
    無罪判決之諭知（最高法院92年台上字第128 號判例亦同此
    意旨）。
三、公訴人認被告丁○○、甲○○涉犯前揭犯行，無非以：（一
    ）證人壬○○之證述。（二）優廣角公司及千申公司變更登
    記表、財政部臺北市國稅局審查三科查緝案件稽查報告、優
    廣角公司及千申公司涉嫌虛設行號相關資料分析表、優廣角
    公司及千申公司專案申請調檔統一發票查核清單、專案申請
    調檔統一發票查核名冊等件，資為論據。惟訊據被告丁○○
    、甲○○均堅詞否認涉有上開犯行，被告丁○○辯稱：伊雖
    係優廣角公司名義負責人，惟實際負責人為庚○○，優廣角
    公司並非虛設公司，因庚○○當時需要一家公司配合其所設
    立之前瞻公關顧問公司投標政府機關工程，一開始以公司員
    工曹偉修擔任負責人，嗣因曹偉修離職，才邀伊擔任負責人
    ，後來前瞻公司受SARS影響，幾乎完全沒有收入，而於92年
    底停止營業，伊便要求解散優廣角公司，嗣後庚○○經他人
    介紹將優廣角公司轉讓予潘信義，於93年初，庚○○帶伊至
    復興南路潘信義之公司內，將公司大小章、發票、營利事業
    登記證交給潘信義，潘信義再交由辛○○辦理公司變更登記
    ，優廣角公司發生虛開發票之事，係在該公司轉讓之後等語
    ；被告甲○○辯稱：伊所經營之佰威工程有限公司（以下簡
    稱：佰威公司）長期以來一直是千申公司之下包廠商，千申
    公司之負責人原為陳泳鈞，嗣陳泳鈞過世，其配偶戊○○因
    不懂公司業務，伊為分擔戊○○經濟上之壓力，基於故舊情
    誼，始應允擔任千申公司負責人，由伊負責對外承攬業務，
    戊○○負責請款、開立發票等行政業務，當時千申公司之年
    營業額不到1 千萬元，每筆工程發票金額至多幾十萬元而已
    ，嗣後戊○○於92年12月底將千申公司轉讓他人並交付剩餘
    之92年11、12月空白統一發票後，始生虛開發票之事等語。
    經查：
（一）被告丁○○自90年8 月21日起至93年1 月12日止，登記為
      優廣角公司之負責人，被告甲○○則自92年1 月15日起至
      93年1 月1 日止，登記為千申公司之負責人，並均辦理營
      利事業登記，此為被告丁○○、甲○○所不否認，並有優
      廣角公司及千申公司變更登記表在卷可稽（見94年度偵字
      第13628 號卷(四)第3 頁至第14頁、94年度偵字第13628 號
      卷(七)第6 頁至第18頁），此部分事實固堪認定。
（二）惟優廣角公司及千申公司係於被告丁○○、甲○○將公司
      負責人名義轉給他人，並分別辦理公司變更登記之後，進
      、銷項發生異常，始遭財政部臺北市國稅判定為虛設公司
      等情，此據證人即承辦本案之財政部國稅局稅務員壬○○
      於原審審理時證述明確（見原審卷(二)第58頁）。再細繹優
      廣角公司、千申公司涉嫌虛設行號相關資料分析表、優廣
      角公司、千申公司專案申請調檔統一發票查核清單、專案
      申請調檔統一發票查核名冊等文件（見94年度偵字第1362
      8 號卷(四)第1 頁；94年度偵字第13628 號卷(七)第1 頁）；
      見外放財政部臺北市國稅局承辦人壬○○所提出統一發票
      查核清冊第107 頁至第109 頁、第184 頁至第187 頁）。
      優廣角公司及千申公司均係於92年11、12月間（即辦理公
      司變更登記之際），始開始出現進、銷項金額鉅增，並開
      立大額發票之異常之情形。
（三）又被告丁○○偵查中供承：伊曾擔任優廣角公司負責人，
      伊只是名義上負責人，實際負責人是庚○○，他是前瞻公
      關顧問公司之實際負責人，名義負責人是他的太太張瑞珠
      ，庚○○才是設立優廣角公司之人，設立該公司之目的是
      為了配合前瞻公司去標工程，一開始找人頭曹修偉當負責
      人，但曹某離職才找伊當負責人，伊擔任2 、3 年之人頭
      ，後來前瞻公司因SARS幾乎完全沒有收入才停止營業，以
      致於優廣角公司之稅金無法繳付，於是伊要求庚○○儘快
      結束該公司業務，後來庚○○帶伊去潘信義位於復興南路
      之公司，當場把優廣角公司之資料及發票都交給潘信義，
      由潘信義再交給辛○○辦理結束公司業務之事宜等語（見
      94年度偵字第13628 號卷(十一)第157 頁）。核與證人辛○○
      於同日偵查中證述：被告丁○○上開所言均屬實，但是一
      位陳先生叫伊去的，當時由一位年輕先生將所有資料交給
      伊，伊有說發票少一、二聯，有叫他們要補齊等語（見94
      年度偵字第13628 號卷(十一)第157 頁）大致相符，可認被告
      丁○○將系爭公司資料交給證人辛○○時，主觀上係為結
      束公司營業所為，而優廣角公司係交由辛○○辦理公司變
      更登記之後，進、銷項始生異常，而遭財政部臺北市國稅
      判定為虛設公司等情，已如前述，是縱公訴意旨所述優廣
      角公司連續自92年11月間起至93年1 月12日止，在未實際
      交易及出貨之情況下，虛偽開立銷項發票37張等情屬實，
      ，檢察官既無法證明上開虛偽開立銷項發票等情係於被告
      丁○○辦理公司變更登記前所為，自難認被告丁○○就此
      情有所認識，要屬當然。
（四）再千申公司係經營甲級水電工程，原負責人為戊○○之配
      偶陳泳鈞，被告甲○○所開設之佰威公司為千申公司之小
      包，陳泳鈞於90年間去世後，戊○○因不懂工程，遂邀被
      告甲○○擔任千申公司之負責人，對外負責工程，戊○○
      則負責開立發票及向業主請款，並負責保管公司大小章、
      發票及發票章，嗣於92年12月下旬，戊○○欲註銷千申公
      司，且與千申公司之會計師談妥，嗣與友人己○○談及此
      事，己○○表示公司有經營實績，可代為詢問是否有人欲
      承接公司承包工程，戊○○便將千申公司轉讓之事委由己○○處理，己○○遂經由朋友介紹得知張士奇想承接公司
      ，己○○即偕同張士奇至會計師事務所辦理公司變更登記
      ，當時張士奇帶同黃達雄（按：即千申公司於93年1 月2
      日登記之負責人）前往，嗣因張士奇向己○○索取千申公
      司92年11月、12月剩餘之空白發票，並表示尚未完成變更
      登記沒有關係，會自行與會計師聯繫，己○○便向戊○○
      拿取空白發票及發票章，在臺北市○○○路交付張士奇，
      交付系爭空白票及發票章前，千申公司於92年11、12月間
      僅開立發票予優騰國際室內設計有限公司（以下簡稱：優
      騰公司）、中國人壽敦北大樓管理委員會、佰威公司，上
      開92年11、12月間之發票，應為張士奇等人所開立；又上
      開轉讓千申公司之情事，戊○○亦有告知被告甲○○，而
      被告甲○○並未參與交涉之過程等情，業據證人戊○○、
      己○○等於分別偵查及原審審理時證述明確（見94年度偵
      字第13628 號卷(十四)第104 頁、第105 頁；原審卷(二)第59頁
      至第65頁）。又同前述，千申公司係辦理公司變更登記之
      後，進、銷項異常，始遭財政部臺北市國稅判定為虛設公
      司等情，亦據證人即承辦本案之財政部國稅局稅務員壬○○於原審審理時證述明確。另觀諸千申公司專案申請調檔
      統一發票查核清單（見外放財政部臺北市國稅局承辦人壬○○所提出統一發票查核清冊第185 頁至第187 頁），千
      申公司於92年11月、12月間，由證人戊○○所開立予優騰
      公司、中國人壽敦北大樓管理委員會、佰威公司之發票金
      額，均為13萬餘元至2 千餘元之小額發票，相較其餘同期
      發票金額動輒20萬元至上百萬元之金額差異極大等情，彼
      此相互勾稽，則公訴意指所述千申公司開立發票有進、銷
      項異常等情，衡情應係於證人戊○○欲轉讓千申公司，並
      將千申公司92年11月、12月剩餘之空白發票交付於己○○
      之後始發生之狀況，而證人戊○○於處理系爭轉讓千申公
      司事宜時，既已告知被告甲○○，且被告甲○○亦未參與
      後續交涉之過程，在無任何憑據可佐被告甲○○對於公訴
      意旨所述開立不實發票等情有所認知之情況下，自應為被
      告甲○○有利之認定。
（五）參互上情，足見優廣角公司及千申公司，確係於變更負責
      人，且因將公司剩餘之空白統一發票交付承接公司之人，
      而於辦理公司變更登記之際，始發生涉嫌虛設公司虛開鉅
      額不實發票，幫助他人逃漏營業稅之情事，益證被告丁○○、甲○○所辯上情，確屬非虛，自難徒憑優廣角公司及
      千申公司斯時登記負責人尚為被告丁○○、甲○○，而遽
      認其等分別涉犯明知該公司虛開鉅額不實發票，幫助他人
      逃漏營業稅等之犯行。綜上所述，本件依據公訴人所提出
      之前開證據不足以證明被告丁○○、甲○○有何公訴意旨
      所指之犯行。此外，復查無其他積極之證據足以證明其等
      有何明知不實事項而填製會計憑證，及幫助納稅義務人以
      不正當方法逃漏稅捐之行為，揆諸前開說明，不能證明被
      告犯罪，自應為被告丁○○、甲○○無罪之諭知。
四、原審以不能證明被告丁○○、甲○○犯罪，而判決被告無罪
    ，其認事用法，並無違誤，檢察官上訴意旨，以：（一）被
    告丁○○部分：(1)被告丁○○坦承係庚○○找伊於90年8 月
    21日至93年1 月12日間，擔任優廣角公司之負責人，但沒有
    看過該公司之報表，且之前並無經營公司之專長或資力，嗣
    庚○○帶伊至復興南路潘信義之公司，將公司大小章、統一
    發票、營利事業登記證交給潘信義之事實，並有優廣角公司
    變更登記表在卷可稽。衡情被告丁○○既無實際經營公司之
    能力，卻甘願擔任優廣角公司人頭負責人，並任由庚○○將
    優廣角公司之統一發票及重要憑證交付潘信義處理，終招致
    他人虛偽開立優廣角公司之統一發票，幫助他人逃漏稅捐，
    被告丁○○難謂無幫助逃漏稅捐與填製不實會計憑證之犯意
    。(2)優廣角公司於92年11月間起至93年1 月12日止，在未實
    際交易及出貨之情況下，虛偽開立銷項發票37紙，金額共計
    新臺幣46,671,429元，以供迪威力傳播有限公司等營業人，
    持以申報扣抵銷項稅額，幫助逃漏營業稅之事實，其虛偽開
    立統一發票，其上之買方營業人、虛偽開立之年月、統一發
    票號碼、統一發票金額、稅額等明細，詳載於專案申請調檔
    統一發票查核名冊及查核清單內。且原審判決亦認定優廣角
    公司於92年11月、12月間，出現進、銷項金額鉅增，並開立
    大額發票之異常情形，則被告丁○○對於其擔任優廣角公司
    負責人期間所發生前述虛偽開立統一發票一節，何能諉為不
    知情？(3)況優廣角公司自92年12月（期）起申報進、銷項金
    額遽增，申報至93年8 月為止即擅自歇業，亦未申請退稅。
    該公司上開期間並無進口貨物，依據統一發票查核清單，該
    公司取得國內進項憑證共85紙，金額330,733,500 元，其中
    異常進項84紙，金額高達330,695,500 元，異常進項（均來
    自虛設行號）佔全部比例達99.98%，此亦有財政部臺北市國
    稅局相關資料分析表在卷可稽，優廣角公司進項來源不實，
    涉嫌虛設行號，竟開立前揭統一發票，被告丁○○確有填製
    不實會計憑證及幫助他人逃漏稅捐之犯嫌。（二）被告甲○○部分：(1)被告甲○○坦承於92年1 月15日至93年1 月1 日
    間，基於朋友間幫忙，擔任千申公司負責人之事實，並有千
    申公司變更登記表在卷可稽，被告甲○○於93年11月16日在
    臺北市國稅局審查三科談話時坦承，除千申公司外，尚負責
    經營另外一家佰威工程有限公司，因無法兼顧且業務性質相
    同，故將千申公司結束等語，與審理中供述未盡符合，被告
    甲○○短期答應證人戊○○擔任千申公司負責人，本身又有
    自己經營之事業，顯無經營千申公司之真意。(2)證人戊○○
    欲註銷千申公司登記，乃委由證人己○○處理，適證人己○○經由朋友介紹得知張士奇欲承接公司，乃向證人戊○○拿
    取千申公司空白發票及發票章，在臺北市○○○路交付予張
    士奇，業據證人戊○○、己○○證述明確。被告甲○○甫接
    任千申公司負責人未久，證人戊○○亟欲註銷千申公司登記
    ，益徵被告甲○○確無經營千申公司之真意，而係任由他人
    擺佈，縱證人戊○○將千申公司統一發票交付他人虛偽開立
    ，亦不違反被告甲○○之本意。(3)千申公司自92年11月起至
    93年1 月1 日止，在未實際交易及出貨之情況下，虛偽開立
    銷項發票42紙，金額共計22,570,547元，以供煦陽企業有限
    公司等營業人，持以申報扣抵銷項稅額，幫助逃漏營業稅之
    事實，其有虛偽開立統一發票，其上之買方營業人、虛偽開
    立之年月、統一發票號碼、統一發票金額、稅額等明細，詳
    載於專案申請調檔統一發票查核名冊及查核清單內。(4)況千
    申公司自92年12月（期）起申報進、銷項金額遽增，申報至
    93年12月為止即擅自歇業，亦未申請退稅。該公司上開期間
    並無進口貨物，依據統一發票查核清單，該公司取得國內進
    項憑證共164 紙，金額231,962,910 元，其中異常進項147
    紙，金額高達215,186,900 元，異常進項（均來自虛設行號
    ）佔全部比例達92.76%，此亦有財政部臺北市國稅局相關資
    料分析表在卷可稽，千申公司進項來源不實，涉嫌虛設行號
    ，竟開立前揭統一發票，被告甲○○擔任千申公司負責人期
    間，確有填製不實會計憑證及幫助他人逃漏稅捐之犯嫌云云
    。惟查，如前所述，刑事訴訟法第161 條於91年2 月8日 修
    正後，檢察官就被告犯罪事實，應負舉證責任，並指出證明
    之方法。因此，檢察官對於起訴之犯罪事實，應負提出證據
    及說服之實質舉證責任。倘其所提出之證據，不足為被告有
    罪之積極證明，或其闡明之證明方法，無從說服法官以形成
    被告有罪之心證，基於無罪推定之原則，自應為被告無罪判
    決之諭知。而本件被告丁○○、甲○○等人，對於各所屬登
    記為負責人之優廣角公司及千申公司辦理公司變更登記之際
    ，開立大額發票之異常情形，並不知悉等情，已詳如前述。
    檢察官既認被告丁○○、甲○○涉犯明知不實事項而填製會
    計憑證，及幫助納稅義務人以不正當方法逃漏稅捐等罪嫌，
    自應就被告丁○○、甲○○等人，對於各所屬登記為負責人
    之優廣角公司及千申公司辦理公司變更登記之際，開立大額
    發票之異常情形有所認識之事實，舉證證明之，然檢察官上
    訴所指前揭諸情，僅能證明優廣角公司及千申公司確有開立
    發票異常等情，惟對於上開異常現象是否為被告丁○○、甲○○明知所為或可得而知等情，並未舉證證明之，僅以被告
    丁○○、甲○○於上開期間，分別答應庚○○、戊○○等人
    為優廣角公司及千申公司辦理公司之登記負責人，而優廣角
    公司、千申公司於上開期間內確有進、銷項金額鉅增，並開
    立大額發票異常等情，即臆測被告丁○○、甲○○等確有涉
    犯上開公訴意旨所述之犯行，自難謂已盡舉證責任。綜上所
    述，檢察官執前事由提起本件上訴，並無理由，應駁回之。
五、被告甲○○經合法傳喚，無正當之理由不到庭，爰不待其陳
    述，逕行判決。
據上論斷，應依刑事訴訟法第368 條、第369 條第1 項前段、第
371 條、第364 條、第299 條第1 項前段，稅捐稽徵法第43條第
1 項，刑法第11條前段、第2 條第1 項前段，修正前刑法第28條
、第55條、第41條第1 項前段，中華民國96年罪犯減刑條例第2
條第1 項第3 款、第7 條，廢止前罰金罰鍰提高標準條例第2 條
，現行法規所定貨幣單位折算新臺幣條例第2 條，判決如主文。
本案經檢察官洪泰文到庭執行職務。
中    華    民    國    99    年    1     月    13    日
                  刑事第十四庭審判長法  官  陳志洋
                                    法  官  梁耀鑌
                                    法  官  謝靜恒
以上正本證明與原本無異。
被告均不得上訴，檢察官得上訴。
                                    書記官  陳珮茹
中    華    民    國    99    年    1     月    13    日
附錄：本案論罪科刑法條全文
稅捐稽徵法第43條第1項
教唆或幫助犯第41條或第42條之罪者，處3 年以下有期徒刑、拘
役或科新臺幣6 萬元以下罰金。


司法院資訊處製作；財團法人民間司法改革基金會備份。
